臺灣高等法院臺中分院民事判決　　　　 95年度重上字第135號
上　訴　人　壬仲适（兼壬長泉承受訴訟人）
視同上訴人　黃○○
視同上訴人　壬澤虎
　　　　　　Ｄ○○
　　　　　　地○○
　　　　　　壬庄
　　　　　　壬國仁
　　　　　　壬政種
被 上訴人　 壬國崧
　　　　　　壬國儀
　　　　　　Ｃ○○
　　　　　　壬爾謀
　　　　　　申○○
　　　　　　Ｏ○○
　　　　　　Ｅ○○
上　一　人
訴訟代理人　吳瑞堯律師
　　　　　　周思傑律師
被　上訴人　壬本源（壬長泉之承受訴訟人）
　　　　　　壬林惠美（壬四書之承受訴訟人，壬四書則為壬長
　　　　　　壬香齡（壬四書之承受訴訟人，壬四書則為壬長泉
　　　　　　壬采于（壬四書之承受訴訟人，壬四書則為壬長泉
　　　　　　壬秀齡（壬四書之承受訴訟人，壬四書則為壬長泉
　　　　　　壬曉齡（壬四書之承受訴訟人，壬四書則為壬長泉
　　　　　　兼前列五人共同
　　　　　　訴訟代理人壬燕齡（壬四書之承受訴訟人，壬四書
　　　　　　壬昌期 （壬四書之承受訴訟人，壬四書則為壬長
　　　　　　壬中和（壬長泉之承受訴訟人）
　　　　　　丁○○（沈壬之承受訴訟人）
　　　　　　壬素英
　　　　　　壬幸雄
　　　　　　Ｐ○○
　　　　　　Ａ○○
　　　　　　寅○
　　　　　　子○○
　　　　　　癸○○
　　　　　　丑○○
　　　　　　亥○○
　　　　　　酉○○
　　　　　　未○○
　　　　　　戌○○
　　　　　　Ｎ○○
上　一　人
訴訟代理人　Ｌ○○
被　上訴人　Ｇ○○
　　　　　　壬黃菜花
　　　　　　宇○
　　　　　　壬黃腰
　　　　　　甲○○
　　　　　　宙○○
　　　　　　壬黃炳治
　　　　　　玄○○
　　　　　　巳○○
　　　　　　Ｈ○○
　　　　　　Ｍ○○○
　　　　　　辰○○
　　　　　　壬尺
　　　　　　天○○
　　　　　　Ｊ○○
　　　　　　Ｂ○○（黃德六之承受訴訟人）
　　　　　　黃壬秀（兼黃清泉之承受訴訟人）
　　　　　　卯○○（黃清泉之承受訴訟人）
　　　　　　午○○（黃清泉之承受訴訟人）
　　　　　　Ｆ○○（黃清泉之承受訴訟人）
　　　　　　Ｉ○○（黃清泉之承受訴訟人）
上列當事人間請求分割共有物事件，上訴人對於中華民國95年7
月25日臺灣南投地方法院94年度重訴字第28號第一審判決提起上
訴，本院於96年11月6日言詞辯論終結，判決如下：
    主  文
原判決主文第三項及命訴訟費用負擔之裁判均廢棄。
兩造共有坐落坐落南投縣名間鄉○○○段789地號，地目建，面
積5852.52平方公尺之土地，應按南投地政事務所96年8月3日複
丈成果圖（以下簡稱為附圖）所示之方法分割如下：
(一)、如附圖所示編號1部分面積155.20平方公尺，編號7部分所示
    面積110平方公尺、編號22所示面積381平方公尺及編號32所
    示面積64平方公尺分歸上訴人壬仲适、被上訴人壬本源、壬
    林惠美、壬香齡、壬采于、壬秀齡、壬曉齡、壬昌期、壬燕
    齡、壬中和公同共有。
(二)、編號2所示面積482.85平方公尺，分歸上訴人壬仲适取得。
(三)、編號3所示面積88平方公尺、編號10所示面積89平方公尺，
    均分歸被上訴人Ｃ○○取得；編號4所示面積87平方公尺、
    編號27所示面積86方公尺均分歸視同上訴人Ｄ○○取得；另
    編號11部分面積88.53平方公尺，分歸被上訴人Ｃ○○，視
    同上訴人Ｄ○○按原應有部分即960分之43及960分之39比例
    繼續保持共有。
(四)、編號5所示面積198平方公尺、編號8所示面積144平方公尺，
    分歸被上訴申○○取得。編號26所示面積203.50平方公尺，
    分歸被上訴人申○○、視同上訴人壬庄取得，並按申○○土
    地面積96.53平方公尺、壬庄土地面積106.97平方公尺之比
    例保持共有。
(五)、編號6所示面積130.02平方公尺，分歸被上訴人Ｏ○○取得
    。
(六)、編號9所示部分面積548.13平方分尺，分歸被上訴人寅○、
    視同上訴人地○○取得，並按寅○土地面積459.92平方公尺
    、地○○土地面積88.21平方公尺比例保持共有。
(七)、編號12所示面積160.44平方公尺分歸視同上訴人壬澤虎取得
    。
(八)、編號13所示面積110.38平方公尺分歸視同上訴人壬政種取得
    。
(九)、編號14所示面積28.24平方公尺分歸被上訴人酉○○、亥○
    ○按原應有部分比例繼續保持共有。
(十)、編號15所示面積106.96平方公尺分歸被上訴人壬黃腰、甲○
    ○、Ｇ○○、壬黃菜花、亥○○、酉○○及宇○公同共有。
(十一)、編號16所示面積320.87平方公尺，分歸被上訴人壬爾謀取得
    。
(十二)、編號17所示面積160.44平方公尺，分歸視同上訴人壬國仁、
    被上訴人壬國儀、壬國崧按原應有部分比例維持共有。
(十三)、編號18所示面積85.57平方公尺分歸被上訴人黃晉瓊取得。
(十四)、編號19所示面積92.70平方公尺分歸被上訴人未○○取得。
(十五)、編號20所示面積32.94平方公尺分歸被上訴人黃壬秀取得。
(十六)、編號20-1所示面積85.13平方公尺，分歸被上訴人黃壬秀、
    卯○○、午○○、Ｆ○○、Ｉ○○公同共有。
(十七)、編號21所示面積276.42平方公尺，分歸被上訴人Ｅ○○取得
    。
(十八)、編號23所示面積47.49平方公尺，分歸被上訴人壬素英取得
    。
(十九)、編號24所示面積39.02平方公尺，分歸被上訴人丁○○取得
    。
(二十)、編號25所示面積63.58平方公尺，分歸被上訴人壬幸雄取得
    。
、編號28所示面積86平方公尺，分歸被上訴人地○○取得。
、編號29所示面積86平方公尺，分歸被上訴人黃壬秀、卯○○
    、午○○、Ｆ○○、Ｉ○○公同共有。
、編號30所示面積145.04平方公尺，分歸視同上訴人黃○○取
    得。
、編號31所示面積64.17平方公尺，分歸被上訴人Ｎ○○取得
    。
、編號33所示面積50.06平方公尺，分歸被上訴人Ｐ○○取得
    。
、編號34所示面積100.54平方公尺，分歸被上訴人Ｂ○○取得
    。
、編號35所示面積27.54平方公尺，分歸被上訴人Ａ○○取得
    。
、編號36所示面積26.74平方公尺，分歸被上訴人子○○取得
    。
、編號37所示面積26.74平方公尺，分歸被上訴人癸○○取得
    。
、編號38所示面積9.41平方公尺，分歸被上訴人宙○○、壬黃
    炳治、玄○○、巳○○、Ｈ○○、Ｍ○○○、辰○○、壬尺
    、天○○、Ｊ○○公同共有。
、編號39所示面積46.35平方公尺，分歸被上訴人戌○○取得
    。
、編號40所示面積661.26平方公尺（供道路使用）及編號41所
    示面積57.26平方公尺，分歸兩造按附表所示應有部分比例
    繼續保持共有。
其餘上訴駁回。
第一、二審訴訟費用由兩造依附表所示應有部分比例負擔。
    事實及理由
壹、程序方面：
一、按訴狀送達後，原告固不得將原訴變更或追加他訴，但有該
    訴訟標的對於數人必須合一確定時，追加其原非當事人之人
    為當事人者，不在此限，民事訴訟法第255條第1項第5款定
    有明文。上訴人及視同上訴人黃○○等8人起訴請求原共有
    人黃甲辰之繼承人宙○○、壬黃炳治、玄○○、巳○○、Ｈ
    ○○、Ｍ○○○、辰○○等人應就其對系爭土地應有部分辦
    理繼承登記，並請求分割系爭土地，但因漏列黃甲辰之妻壬
    尺及養女黃秀玉為共同被告，又因黃秀玉業於68年9月15日
    死亡，天○○、Ｊ○○（原名黃璽書）為其法定繼承人，故
    又追加原共有人黃甲辰之繼承人壬尺、天○○、Ｊ○○三人
    為共同被告（原審卷(二)第253頁、第271-272頁），渠等三人
    於上開訴訟標的必須合一確定，揆諸前開法條之規定，上訴
    人及視同上訴人所為之追加，於法並無不合。
二、次按：當事人死亡者，當事人之繼承人於得承受訴訟時應即
    為承受訴訟之聲明，他造當事人亦得聲明承受訴訟。聲明承
    受訴訟應提出書狀於受訴法院，由法院送達於他造，民事訴
    訟法第175條第1項、第2項、第176條分別定有明文：本件原
    審被告沈壬、黃德六、黃清泉、壬長泉於訴訟進行中死亡
    ，此有除戶戶籍謄本、戶籍謄本、繼承系統表等件在卷可稽
    （見原審卷(四)第21頁、第55-62頁、第141、第153-161頁）
    ，固應由其等之繼承人分別承受訴訟，惟查：
(一)、被告沈壬、黃德六、黃清泉部分：其中沈壬部分，訴外
    人沈喜平、沈東文、沈來快、沈喜平、沈鈴蘭等人雖同為沈
    壬之共同繼承人，但渠等就其繼承之權益部分，已協議由
    丁○○繼承，另沈壬次子沈喜國（早於73年12月21日亡故
    ）之應繼分，本應由其壬素蓮、沈美慧、沈美玲與丙○○、
    乙○○2人共同繼承，但因沈喜國之繼承人已協議由丙○○
    及乙○○2人繼承，丁○○、丙○○及乙○○等3人亦已分別
    辦理繼承登記完畢，其餘繼承人既非土地共有人，即與本案
    無涉。至於黃德六部分，雖訴外人黃壬絲、黃春美、黃春霞
    、黃小玲亦同為黃德六之繼承人，但並未繼承系爭土地之應
    有部分，渠等就系爭土地既無權利，亦無庸負擔義務，自無
    庸加列渠等為承受訴訟人，而由土地繼承登記名義人即黃德
    義為承受訴訟人為已足。至黃清泉部分，因其繼承人即被上
    訴人黃壬秀、卯○○、午○○、Ｆ○○、Ｉ○○等5人均未
    拋棄繼承，故應由其5人共同承受訴訟。
(二)、壬長泉部分：按壬長泉之繼承人本為壬本源、已故壬四書、
    壬中和、壬仲适、壬素貞、己○○、庚○○、辛○○等人，
    但依96年4月20日土地登記簿謄本所載：壬長泉名下之應有
    部分，已由被上訴人壬本源、已故壬四書、壬中和及上訴人
    壬仲适等人辦理繼承登記完畢，其餘繼承人壬素貞、己○○
    、庚○○、辛○○則未辦理繼承登記，可見渠等就系爭土地
    已為遺產之協議分割，未辦理繼承登記之壬素貞、己○○、
    庚○○、辛○○等人已無處分系爭土地之權能，自無列其4
    人為承受訴訟人之必要。
(三)、是以，當事人即上訴人及視同上訴人黃○○等8人雖於原審
    具狀聲明被告沈壬、黃德六、黃清泉、壬長泉之繼承人共
    同承受訴訟，但其中沈壬部分應由丁○○、乙○○、丙○
    ○3人承受（按乙○○、丙○○嗣又將其名下應有部分讓與
    他人，而由受讓人承當訴訟，詳後述），黃德六部分，應由
    黃德義單純承受，黃清泉部分，應由被上訴人黃壬秀、卯○
    ○、午○○、Ｆ○○、Ｉ○○等5人共同承受訴訟；壬長泉
    則應由被上訴人壬本源、已故壬四書、壬中和及上訴人壬仲
    适等4人共同承受訴訟，其餘之繼承人既無處分系爭土地之
    權能，即無列為承受訴訟人之必要。但因壬四書於辦理繼承
    登記後，又於本院訴訟繫屬期間亡故，視同上訴人黃○○復
    已具狀聲明由其繼承人壬林惠美、壬香齡、壬采于、壬燕齡
    、壬秀齡、壬曉齡及壬昌期等人承受訴訟，壬林惠美等七人
    亦已具狀壬明渠等均共同繼承壬四書名下之應有部分，並無
    拋棄繼承之情（參本院卷七第63頁），故關於壬四書之部分
    自應由其繼承人壬林惠美、壬香齡、壬采于、壬燕齡、壬秀
    齡、壬曉齡及壬昌期等承受訴訟，亦此敘明。
三、再查：被上訴人Ｅ○○於原審訴訟繫屬期間，已將其應有部
    分其中之15360分之133移轉予另一共有人即被上訴人Ｏ○○
    ，另原共有人乙○○、丙○○2人於原審判決後，亦將渠2人
    名下之應有部分各移轉予視同上訴人地○○，另共有人林福
    禎於原審判決後，亦先將其名下之應有部分讓與予Ｋ○○，
    Ｋ○○再將其中6000分之54讓與視同上訴人地○○，其餘60
    00分之21則讓與予被上訴人Ｐ○○，已故壬四書亦於訴訟繫
    屬期間將名下應有部分，其中之19200分之23移轉予另一共
    有人即被上訴人Ａ○○，此亦有土地登記簿謄本附卷足稽，
    並據受讓人即視同上訴人地○○、被上訴人Ａ○○、Ｏ○○
    、Ｐ○○等4人具狀壬聲明承擔訴訟在案（本院卷七第143-1
    45頁），其餘兩造當事人對其4人承擔訴訟之聲請，亦均無
    反對之意思表示，應認已生承擔之效力，是乙○○、丙○○
    、戊○○等3人自已脫離本件訴訟，無庸列其3人為訴訟當事
    人。至於已故壬四書部分，因其仍保有部分土地應有部分，
    故僅就讓與部分，發生由受讓人承當訴訟之效力，並不影響
    其為訴訟當事人之地位，故不待贅言。
四、復按：本件分割共有物訴訟部分，對於各共有人有合一確定
    之必要，本件分割共有物一案部分，於原審判決後，已據原
    審原告之一即上訴人壬仲适（兼壬長泉承受訴訟人）依：「
    原判決就坐落南投縣名間鄉○○段211之5地號，地目建，面
    積5872平方公尺之土地 (下簡稱系爭土地)所採之分割方案
    ，即如原審判決附圖一及附表二所示之方案，其中編號23之
    1土地部分，因未臨道路，無路可進出，無法指定建築線，
    上訴人親屬分割繼承後取得之人，將不能合法建築，顯然不
    符共有物經濟效用及全體共有人之利益」為上訴理由，聲明
    不服並據以提起上訴，依其上訴理由形式觀之，並非純屬個
    人關係之抗辯，其上訴之效力依民事訴訟法第56條第1款之
    規定，自應及於原審之其他共同原告 (最高法院52年台上19
    30號判例參照)，並生視同上訴之效力。
五、又視同上訴人壬澤虎、Ｄ○○、地○○、壬庄、壬國仁、壬
    政種、被上訴人壬國崧、壬國儀、Ｃ○○、壬爾謀、丁○○
    、壬素英、壬幸雄、Ｐ○○、Ａ○○、丑○○、黃壬秀、寅
    ○、壬本源、子○○、癸○○、亥○○、酉○○、未○○、
    戌○○、Ｎ○○、Ｇ○○、壬黃菜花、宇○、壬黃腰、甲○
    ○、宙○○、壬黃炳治、玄○○、巳○○、Ｈ○○、Ｍ○○
    ○、辰○○、壬尺、天○○、Ｊ○○、Ｂ○○、卯○○、午
    ○○、Ｆ○○、Ｉ○○、壬林惠美、壬香齡、壬采于、壬秀
    齡、壬曉齡、壬昌期、壬燕齡、壬中和等人經合法通知，未
    於本院96年11月6日最後一次言詞辯論期日到場，核無民事
    訴訟法第386條所列各款情形，茲依上訴人及被上訴人之聲
    請，分別由其一造辯論而為判決。
六、又原審判決後，依視同上訴人黃○○於96年4月24日準備書
    狀所檢附之最新土地登記簿謄本已顯示：共有人地○○應有
    部分，業因向原共有人丙○○、乙○○購買其等名下之應有
    部分，另又自原共有人戊○○以買賣之原因，取得應有部分
    60000分之456，致原來之6000分之104，增加為60000分之20
    36、Ａ○○之應有部分原為960分之4，亦因於96年3月間又
    向已故壬四書取得應有部分19200分之23，而變更為19200分
    之103，另Ｏ○○名下之土地應有部分，亦由被上訴人Ｅ○
    ○因買賣之原因取得133/15360，致應有部分由480分之8增
    加為15360分之389，Ｅ○○之應有部分，則由480分之30，
    減為15360分之827，Ｐ○○之應有部分，由原來480分之3，
    因向原共有人戊○○買賣而移轉取得6000分21，而變更為40
    00分之39，另壬仲适、已故壬四書、壬本源及壬中和4人，
    亦因斷承分割之原因，致壬仲适之應有部分由原有之6000分
    之564，變更為48000分之6187，已故壬四書則為19200分之
    647，另壬本源及壬中和分別取得土地應有部分各1920分之
    67，致共有人之土地應有部分有所異動，而本件上訴後，視
    同上訴人黃○○亦係依此割變更後之土地登記簿，呈報分割
    方案圖（參本院卷三第144-146頁，兩造就此亦均無異議，
    並已就變動之土地部分聲明承擔訴訟，業如前述，故本件應
    依變更後即96年4月20日之土地登記簿所載各共有人及其土
    地應有部分，作為本件土地分割面積之計算依據（計至小數
    點以下第二位，第三位以下四捨五入），併此說明。
貳、實體方面：
一、經查兩造共有之系爭土地，原地號為：南投縣名間鄉○○段
    211之5號，於原審判決經重測，改編地號為南投縣名間鄉○
    ○○段第789號土地，且兩造名下之土地應有部分，於原審
    判決後，亦變更如附表所示（參見本院卷三第147-155頁）
    ，又系爭土地之地目為建，依其使用目的並無不能分割之情
    形，兩造間亦未訂有不分割之協議，各共有人又無法達成分
    割之協議，此為到場當事人所不爭執，其餘未到庭之當事人
    亦未提出書狀以為爭執，是上訴人及視同上訴人黃○○等8
    人提起本件訴訟請求裁判分割，於法自屬有據，應予准許。
二、又按因繼承於登認前已取得不動產物權者，非經登記，不得
    處分其物權，民法第759條定有明文。再者，共有之不動產
    之共有人中一人死亡，他共有人請求分割共有物時，為求訴
    訟之經濟起見，可許原告就請求繼承登記及分割共有物之訴
    合併提起，即以一訴請求該死亡之共有人之繼承人辦理繼承
    登記並請求該繼承人於辦理繼承登記後，與原告及其餘共有
    人分割共有之不動產（最高法院69年台上1134號判例參照）
    。經查：
(一)、系爭土地共有人黃道於日據時代大正7年（即民國7年）12月
    30日死亡，其就系爭土地之應有部分為480分之10，迄未辦
    理繼承登記，依據當時日據時代台灣人民繼承制度，如戶主
    死亡，由繼承戶主地位之繼承人繼承其財產（即戶主相續制
    度），依卷附戶籍謄本記載共有人黃道死亡時為戶長，死亡
    後由其長男黃萬子繼承戶主地位，依前開說明，應由黃萬子
    單獨繼承系爭土地應有部分之財產。嗣黃萬子於60年4月9日
    死亡，被上訴人亥○○、酉○○、Ｇ○○、壬黃菜花、宇○
    、壬黃腰、甲○○為黃萬子之繼承人，有戶籍謄本、繼承系
    統表在卷可稽。共有人黃道、黃萬子死亡後，被上訴人亥○
    ○、酉○○、Ｇ○○、壬黃菜花、宇○、壬黃腰、甲○○均
    未就系爭土地辦理繼承登記，上訴人訴請渠等就共有人黃道
    、黃萬子應有部分480之10辦理繼承登記，依法自屬有據。
(二)、系爭土地之另一共有人黃甲辰亦於79年1月6日死亡，被上訴
    人宙○○、壬尺、壬黃炳治、玄○○、巳○○、Ｈ○○、Ｍ
    ○○○、辰○○、天○○、Ｊ○○為其繼承人，亦未就系爭
    土地辦理繼承登記，上訴人訴請渠等就共有人黃甲辰就應有
    部分60000之110辦理繼承登記，亦屬有據，均應准許。
三、次按共有物之分割方法，應斟酌當事人之聲明、共有物之性
    質、經濟效用及全體共有人之利益等因素決之。又按分割共
    有物，以消滅共有關係為目的，法院裁判分割共有土地時，
    除因該土地內部分土地之使用目的不能分割或部分共有人仍
    願維持其共有關係，應就該部分土地不予分割或准該部分共
    有人成立新共有關係外，應將土地分配於各共有人單獨所有
    （最高法院69年度台上字第1831號判例可資參照）。查系爭
    土地上目前除部分空地外尚有共有人多棟建物占用，惟建物
    僅為一小部分之共有人所有，且均為老舊之磚造、鐵皮造、
    加強磚造一樓建物，占有位置零星不整、無法形成一整體規
    畫、且參差不齊等情，業經原審於94年3月28日勘驗屬實，
    並製有勘驗筆錄附卷可稽，復經原審會同南投縣南投地政事
    務所繪製土地複丈成果圖及現場照片為憑（參原審卷(一)(二)第
    12、13頁），原審因之斟酌：(1)系爭土地上之建物均為老舊
    之磚造、鐵皮屋，加強磚造一樓建物，較無保存之價值，應
    以土地整體重新規劃，較符合大多數共有人利益。(2)如原審
    附圖一所示編號42部分巷道乃供兩造通行之用，自宜由兩造
    按如附表一所示原應有部分比例保持共有。(3)避免產生過多
    之畸零地。(4)盡量維持共有人使用現況及大部分共有人同意
    。(5)視同上訴人Ｄ○○與被上訴人Ｃ○○就原審附圖一編號
    10部分，被上訴人申○○與壬庄就原審附圖一編號36部分，
    被上訴人子○○、癸○○就附圖一編號26部分，被上訴人酉
    ○○、亥○○就附圖一編號13部分，被上訴人寅○、地○○
    就原審附圖一編號8部分，上訴人壬仲适與其被繼承人壬長
    泉就原審附圖一編號1部分均已分別表明願就其分得土地繼
    續保持共有。(6)被上訴人亥○○、酉○○、Ｇ○○、壬黃菜
    花、宇○、壬黃腰、甲○○為系爭土地共有人黃道、黃萬子
    之繼承人，被上訴人宙○○、壬尺、壬黃炳治、玄○○、巳
    ○○、Ｈ○○、Ｍ○○○、辰○○、天○○、Ｊ○○為共有
    人黃甲辰之繼承人，被上訴人壬本源、壬四書、壬素貞、壬
    中和、己○○、庚○○、辛○○及上訴人壬仲适為共有人壬
    長泉之繼承人，被上訴人黃壬秀、卯○○、午○○、Ｆ○○
    、Ｉ○○為共有人黃清泉之繼承人且未辦理分割繼承，自應
    就分得土地維持公同共有等情後，認以原審判決附圖一及附
    表二所示之方案辦理分割最為公允及適當，並敘明：上訴人
    主張如原審附圖二之分割方案與被上訴人Ｅ○○所提分割方
    案雖相差不大，多數共有人所取得位置亦相同，但該方案中
    未考慮被上訴人Ｏ○○分得位置有其他共有人之建物，被上
    訴人Ｅ○○所有土地均分配至東北角落，且就被上訴人Ｏ○
    ○已向被上訴人Ｅ○○購得部分應有部分未及考量，故不足
    採取，原審因之判決認如原審判決附圖一及附表二所示之方
    案為可採，固非無據。
四、但因系爭土地於95年11月23日因地籍圖重測，面積已減縮為
    5852.52平方公尺，此有土地登記簿謄本足參（本院卷(三)第
    147頁），原審判決附圖一以5872平方公尺為其分割之總面
    積，已失其依據，且其中分得原判決附圖一所示編號23之1
    之部分者，須面臨無路可通之困境，此業據上訴人壬仲适壬
    述明確，雖視同上訴人黃○○又於96年1月11日提出新的分
    割方案，但因新方案中編號41之部分，經本院親至履勘結果
    ，並無道路可供通行之用，後面道路亦因坡崁高低落差，而
    不利於通行，到場之兩造當事人為一併解決上訴人壬仲适所
    提通路之問題及避免擬分歸供公共設施用地無通道可供出入
    之困境，乃同意將黃○○所提出之前開新分割方案，其中編
    號41及編號1之部分，修正為編號1與編號41之連接部分之上
    方預留1.5米之道路，以利公共設施用地使用之機能，被上
    訴人黃壬秀、午○○及Ｆ○○亦一致壬明按照上開方案，如
    需拆除渠等所有舊屋，渠等沒有意見（本院卷(三)第17頁反面
    ）；上訴人壬仲适、視同上訴人黃○○、地○○、被上訴人
    Ｃ○○、Ｏ○○、壬幸雄於本院96年4月2日準備程序、另被
    上訴人Ｄ○○、壬庄、壬國仁、壬政種、Ｅ○○、Ａ○○、
    丑○○、黃壬秀、午○○、Ｆ○○等人於本院96年2月9日履
    勘現場亦一致壬明同意採變更後之新方案即96年3月8日複丈
    成果圖所載之分割方法，但因96年3月8日複丈成果國，就被
    上訴人黃壬秀名下之應有部分12000分之77，與其因黃清泉
    死亡，而與其他繼承人卯○○、午○○、Ｆ○○、Ｉ○○等
    人應共同繼承取得之應有部分480分之16，合併分割一處，
    然不論被上訴人黃壬秀或卯○○、午○○、Ｆ○○、Ｉ○○
    等人，均無將該二處分割一處並繼續保持共有之意思表示，
    該方案自無可採，96年5月18日更新後之方案，雖將被上訴
    人黃壬秀自己原有名下應有部分及其因繼承取得之土地部分
    ，予以分列並分割為二筆，但因該96年5月18日之方割方案
    ，就共有人壬仲适、壬中和及已故壬四書、壬本源暨Ａ○○
    等人所分得之土地面積，有所誤算，另於計算各共有人土地
    之面積時，有以原審判決前之舊謄本為準者，有部分共有人
    之土地面積（如地○○），則又另按96年4月20日土地登記
    簿謄本記載為準，致該96年5月18日之分割方案，在計算土
    地總面積時，無法與實際土地面積互相吻合，自無法採行，
    本院乃重新發文南投地政事務所，由南投地政事務所，依卷
    附96年4月20日土地登記簿謄本所登載之各共有人應有部分
    ，按照各共有人原分配之土地位置，重新製作新的分割方案
    ，並算至小數點第二位（第三位四捨五入），該重新繪製之
    最新分割方案圖，就各共有人所分配之土地位置，與96年3
    月8日複丈成果圖所示之分割位置大致相當，上訴人壬仲适
    、視同上訴人黃○○、地○○、壬庄、被上訴人Ｏ○○、Ｅ
    ○○、申○○及壬林惠美、壬香齡、壬采于、壬秀齡、壬曉
    齡、壬燕齡壬（壬林惠美以下由壬燕共同代理）等人復一致
    壬明壬明同意採96年8月3日複丈成果圖之分割方案（參本院
    卷七第77-78頁及96年9月11日言詞辯論筆錄所載），至其餘
    未到場之當事人則未提出任何異議或其它不同之分割方法，
    再斟酌被上訴人申○○、壬庄於原審已壬明：其二人為夫妻
    ，就分得部分願繼續保持共有（原審卷(二)第119頁）；另壬
    國崧、壬國儀、壬國仁亦壬明願保持共有（原審卷(二)第119
    頁、第130頁、本院96年6月26日言詞辯論筆錄）、地○○就
    附圖編號9之部分亦表示願與其父寅○繼續保持共有，亥○
    ○及酉○○2人於原審亦呈狀表明就分得部分願繼續保持共
    有之意（原審卷2第129頁）；Ｐ○○亦同意此一分割原則（
    本院卷(四)第103-4頁），本院因之審酌各共有人之意願、利
    益及96年8月3日複丈成果圖所採之方案，可使各有人均有通
    路對外聯絡，符合多數共有人之利益及各共有人就該方案均
    無異議或爭執等情，認以該方案為可採。
五、原審判決就上訴人及視同上訴人於原審請求被上訴人亥○○
    、酉○○、Ｇ○○、壬黃菜花、宇○、壬黃腰、甲○○就黃
    道應有部分，被上訴人壬尺、宙○○、壬黃炳治、巳○○、
    Ｈ○○、Ｍ○○○、玄○○、辰○○、天○○、Ｊ○○應就
    共有人黃甲辰應有部分分別辦理繼承登記，洵屬有據，上訴
    人就此部分提起上訴，但未具體表明原審此部分命為繼承登
    記之判決有何不當之處，空言上訴難謂有據，其此部分上訴
    為無理由，應予駁回。至原判決主文第三項所示之分割方案
    ，上訴人以其方割方法有如上所述不當之處，求予廢棄，核
    屬有據，爰將原審此部分判決予以廢棄，並依附圖即96年8
    月3日複丈成果圖所示之分割方案判決如主文所示。
六、末按分割共有物事件，本質上並無訟爭性，兩造本可互換地
    位，由任一共有人起訴請求分割，均無不可，故勝訴當事人
    之訴訟行為，自非為伸張或防衛權利所必要者，訴訟費用宜
    由各當事人依附表所示應有部分比例分擔，另就壬長泉、黃
    清泉、黃甲辰、黃道之部分，應由其繼承人或承受訴訟人連
    帶負擔，併此敘明。
七、據上論斷，本件上訴一部有理由，一部無理由，應依民事訴
    訟法第449條第1項、450條、第463條、第385條第1項前段、
    第81條、第85條第1項但書、第2項判決如主文。
中　　華　　民　　國　　96　　年　　11　　月　　20　　日
                  民事第二庭    審判長法　官　邱森樟
　　　　　　　　　　　      　　　　　法　官  翁芳靜
　　　　　　　　　　　      　　　　　法　官  謝說容
以上正本係照原本作成。
如對本判決上訴，須於收受判決送達後二十日內向本院提出上訴
書狀，其未表明上訴理由者，應於提出上訴後二十日內向本院提
出上訴理由書（須按他造人數附具繕本）。
上訴時應提出委任律師為訴訟代理人之委任狀。具有民事訴訟法
第四百六十六條之一第一項但書或第二項之情形為訴訟代理人者
，另應附具律師及格證書及釋明委任人與受任人有該條項所定關
係之釋明文書影本。
                       　　　　　　　 書記官　蘇昭文
中　　華　　民　　國　　96　　年　　11　　月　　20　　日
                                                      Ｃ
附圖（即分割方案）
地號    編號    面積㎡  姓名    地號    編號    面積㎡  姓名    地號    編號    面積㎡  姓名
000     0       000.20  壬長泉(註2)     000     00      000.87  壬爾謀  000     00      00      黃清泉(註4)
        2       482.85  壬仲适          17      160.44  壬國仁          30      145.04  黃○○
        3       88      Ｃ○○                          壬國儀          31      64.17   Ｎ○○
        4       87      Ｄ○○                          壬國崧          32      64      壬長泉(註2)
        5       198     申○○          18      85.57   黃?瓊           33      50.06   Ｐ○○
        6       130.02  Ｏ○○          19      92.70   未○○          34      100.54  Ｂ○○
        7       110     壬長泉(註2)             20      32.94   黃壬秀          35      27.54   Ａ○○
        8       144     申○○          20—1   85.13   黃清泉(註4)             36      26.74   黃?定
        9       548.13  寅○            21      276.42  Ｅ○○          37      26.74   黃?沂
                        地○○          22      381     壬長泉(註2)             38      9.41    黃甲辰
        10      89      Ｃ○○          23      47.49   壬素英          39      46.35   戌○○
        11      88.53   Ｃ○○          24      39.02   丁○○          40      661.26  公共設施道路
                        Ｄ○○          25      63.58   壬幸雄          41      57.26   全部保持共有
        12      160.44  壬澤虎          26      203.50  申○○          合計    5852.00
        00      000.38  壬政種                          壬庄
        14      28.24   酉○○          27      86      Ｄ○○
                        亥○○
        15      106.96  黃道、黃萬              28      86      地○○
                        子(註3)
註1：編號1至39所示共有人分得之土地面積，小數點以下第三位四捨五入。
註2：壬長泉之承受訴訟人為：壬本源、壬四書、壬仲适、壬中和。壬四書死亡後，由壬林惠美、壬香齡、壬采于、壬秀齡、
          壬燕齡、壬昌期、壬曉齡共同承受訴訟。
註3：黃道、黃萬子之繼承人為：壬黃腰、甲○○、Ｇ○○、壬黃菜花、亥○○、酉○○、宇○。
註4：黃清泉之承受訴訟人為：黃壬秀、卯○○、午○○、Ｆ○○、Ｉ○○。
附表：系爭土地各共有人及應有部分
姓名    應有部分        姓名    應有部分        姓名    應有部分        姓名    應有部分
壬本源  67/1920 壬澤虎  15/480  黃?瓊   16/960  Ｎ○○  75/6000
壬四書  647/19200       壬政種  129/6000        未○○  26/1440 Ｐ○○  39/4000
壬仲适  6187/48000      酉○○  1/240   黃壬秀  77/12000        Ｂ○○  1175/60000
壬中和  67/1920 亥○○  16/12000        黃清泉(註2)     16/480  Ａ○○  103/19200
Ｃ○○  43/960  黃道、黃萬子    10/480  Ｅ○○  827/15360       黃?定   5/960
Ｄ○○  39/960  (註1)           壬素英  555/60000       黃?沂   5/960
申○○  41/480  壬爾謀  30/480  丁○○(註3)     456/60000       黃甲辰(註4)     110/60000
Ｏ○○  389/15360       壬國仁  5/480   壬幸雄  743/60000       戌○○  13/1440
寅○    43/480  壬國儀  5/480   壬庄    1/48
地○○  2036/60000      壬國崧  15/480  黃○○  339/12000
註１：黃道、黃萬子之繼承人為：壬黃腰、甲○○、Ｇ○○、壬黃菜花、亥○○、酉○○、宇○。
註２：黃清泉之承受訴訟人為：黃壬秀、卯○○、午○○、Ｆ○○、Ｉ○○。
註3：沈壬?所遺應有部分原為912/60000，乙○○、丙○○於辦理繼承分割登記後，已移轉其名下應有部分。
註4：黃甲辰之繼承人為：壬尺、黃江梅、天○○、Ｊ○○、壬黃炳治、巳○○、Ｈ○○、Ｍ○○○、玄○○、辰○○。
